臺灣雲林地方法院民事判決　　　　　　　100年度訴字第112號
原　　　告　王世仰
訴訟代理人　簡承佑律師
　　　　　　張育誠律師
被　　　告　一同石材有限公司
法定代理人　藍瑞欽
被　　　告　正鴻石業有限公司
法定代理人　蕭民輝
被　　　告　張葉強
上列三人共同
訴訟代理人　翁頌道
上列當事人間第三人異議之訴事件，本院於民國100 年5 月20
日言詞辯論終結，判決如下：
    主  文
原告之訴駁回。
訴訟費用由原告負擔。
    事實及理由
壹、程序事項：
一、假扣押之執行，以假扣押之標的脫離假扣押之處置，例如將
    假扣押標的交付執行或撤銷假扣押，其程序始為終結。最高
    法院75年臺上字第2225號判例可資參照。本件被告等對坐落
    雲林縣東勢鄉○○段587 、587 之17至587 之22等地號土地
    上未辦保存登記建物（下稱系爭未辦保存登記建物）聲請假
    扣押強制執行，業經本院民事執行處以99年度司執全字第35
    1 號假扣押執行事件將系爭未辦保存登記建物為假扣押查封
    在案，且尚未將假扣押標的交付執行或撤銷假扣押，即假扣
    押之標的尚未脫離假扣押之處置，故假扣押之執行程序尚未
    終結，原告主張其對系爭未辦保存登記建物有排除強制執行
    之權利，自得提起第三人異議之訴，先予敘明。
二、按訴狀送達後，原告不得將原訴變更或追加他訴，但請求之
    基礎事實同一者，不在此限。民事訴訟法第255 條第1 項第
    2 款定有明文。本件原告起訴時以「一同石材有限公司」（
    下稱一同公司）為被告，訴請撤銷本院99年度司執全字第35
    1 號假扣押執行事件就系爭未辦保存登記建物所為之強制執
    行程序。嗣於100 年4 月20日追加「正鴻石業有限公司」（
    下稱正鴻公司）、「張葉強」等2 人為被告，又於本院100
    年5 月20日言詞辯論期日當庭追加聲明，請求撤銷本院100
    年度司執全字第15、19號假扣押執行事件就系爭未辦保存登
    記建物所為之強制執行程序。經查本件被告一同公司最先聲
    請對系爭未辦保存登記建物為假扣押，經本院以99年度司執
    全字第351 號將系爭未辦保存登記建物為假扣押查封在案。
    嗣後正鴻公司、張葉強又分別對系爭未辦保存登記建物聲請
    假扣押，經本院以100 年度司執全字第15、19號假扣押執行
    事件分別受理在案，並將強制執行程序併入本院99年度司執
    全字第351 號事件辦理。而本院判斷本件原告起訴時所提之
    第三人異議之訴及日後追加被告、訴之聲明的基礎事實均為
    原告是否為系爭未辦保存登記建物之所有人，其是否有排除
    強制執行之權利，故原告為被告及聲明之追加，與上開規定
    相符，應予准許。
貳、實體事項：
一、原告主張：
(一)、被告等就原告所有坐落雲林縣東勢鄉○○段587 、587 之17
    至587 之22等地號土地上系爭未辦保存登記建物聲請假扣押
    ，業經鈞院以99年度司執全字第351 號、100 年度司執全字
    第15號、100 年度司執全字第19號等假扣押執行事件，對系
    爭未辦保存登記建物為查封在案。惟系爭未辦保存登記建物
    興建緣由乃係原告於民國98年11月5 日與訴外人凱蒂企業有
    限公司（下爭凱蒂公司）簽訂「提供土地合建契約書」（下
    稱系爭合建契約），雙方約定由原告提供所有坐落雲林縣東
    勢鄉○○段586 、587 、587 之1 至587 之17地號等19 筆
    土地，由訴外人凱蒂公司負責在原告所有上開土地上興建完
    成20棟建物。依原告與訴外人凱蒂公司所簽訂之系爭合建契
    約第9 條約定，訴外人凱蒂公司應於100 年1 月1 日完成於
    原告所有上開土地上興建20棟建物之工程。又依系爭合建契
    約第13條約定，訴外人凱蒂公司如未能於期限內興建完成系
    爭合建契約第3 條約定應興建完成之建物，中途因訴外人凱
    蒂公司應負責任之事故造成違約，則訴外人凱蒂公司就其所
    承攬興建之地上物應無條件放棄法定抵押權，該未興建完成
    之建物應歸原告所有，不得異議。
(二)、詎訴外人凱蒂公司自與原告簽約後，僅施作部分工程，即於
    原告所有土地上興建如鈞院99年度司執全字第351 號假扣押
    強制執行事件所查封之系爭未辦保存登記建物，就暫停工程
    之進行，而未於雙方約定之上開日期完成建物之興建。為此
    ，原告前業已於100 年2 月9 日寄發存證信函通知訴外人凱
    蒂公司解除雙方於98年11月5 日簽訂之系爭合建契約，及函
    請訴外人凱蒂公司依系爭合建契約第13條約定將其於原告所
    有上開土地上尚未興建完成之系爭未辦保存登記建物點交與
    原告。故原告已為系爭未辦保存登記建物之所有權人，則原
    告就鈞院99年度司執全字第351 號、100 年度司執全字第15
    號、100 年度司執全字第19號假扣押強制執行查封之系爭未
    辦保存登記建物，自有足以排除假扣押強制執行之權利。詎
    被告等人聲請鈞院將原告所有之系爭未辦保存登記建物全部
    予以查封，已侵害原告之權益，為此，爰依強制執行法第15
    條之規定，提起本件訴訟。並聲明：1.臺灣雲林地方法院99
    年度司執全字第351 號、100 年度司執全字第15號、100 年
    度司執全字第19號等假扣押強制執行事件，就原告所有坐落
    雲林縣東勢鄉○○段587 、587 之17至587 之22等地號土地
    上未辦保存登記建物所為之強制執行程序，應予撤銷。2.訴
    訟費用由被告負擔。
二、被告則以：
(一)、被告一同石材公司則以：鈞院99年度司執全字第351 號假扣
    押強制執行事件所查封之系爭未辦保存登記建物乃訴外人凱
    蒂公司出資興建之事實，為原告所自認，復有原告起訴狀原
    證2 所附之系爭合建契約在卷可證。又系爭未辦保存登記建
    物既尚未辦理保存登記，該建物自屬訴外人凱蒂公司所有，
    不論原告主張伊與訴外人凱蒂公司之契約約定得沒收系爭建
    物是否有理由，充其量僅係伊與訴外人凱蒂公司間所生之債
    權關係，原告尚無法以登記取得系爭未辦保存登記建物之所
    有權。從而，原告主張其為系爭未辦保存登記建物之所有人
    ，並依強制執行法第15條之規定提起第三人異議之訴，顯然
    未合。並聲明：1.原告之訴駁回。2.訴訟費用由原告負擔。
三、兩造不爭執事項：
(一)、系爭未辦保存登記建物興建緣由乃係原告於98年11月5 日與
    訴外人凱蒂公司簽訂系爭合建契約，雙方約定由原告提供所
    有坐落雲林縣東勢鄉○○段586 、587 、587 之1 至587 之
    17地號等19筆土地，由訴外人凱蒂公司負責在原告所有上開
    土地上興建完成20棟建物。
(二)、依原告與訴外人凱蒂公司所簽訂之系爭合建契約第9 條約定
    ，訴外人凱蒂公司應於100 年1 月1 日完成於原告所有上開
    土地上興建20棟建物之工程。
(三)、又依系爭合建契約第13條約定，訴外人凱蒂公司如未能於10
    0 年1 月1 日前興建完成系爭合建契約第3 條約定應興建完
    成之建物，且因訴外人凱蒂公司應負責任之事故造成違約，
    則訴外人凱蒂公司就其所承攬興建之地上物應無條件放棄法
    定抵押權，該未興建完成之建物應歸原告所有。
(四)、訴外人凱蒂公司並未於100 年1 月1 日前興建完成系爭合建
    契約第3 條約定應興建完成之建物。
(五)、被告等就系爭未辦保存登記建物聲請假扣押，業經本院以99
    年度司執全字第351 號假扣押執行事件對系爭未辦保存登記
    建物為假扣押查封登記。且本院100 年度司執全字第15號、
    第19號假扣押執行事件併入該案辦理。
(六)、原告前業已於100 年2 月9 日寄發存證信函通知訴外人凱蒂
    公司解除雙方於98年11月5 日簽訂之系爭合建契約，及函請
    訴外人凱蒂公司依系爭合建契約第13條約定將其於原告所有
    上開土地上尚未興建完成之建物點交與原告。
四、本件爭點：
    系爭未辦保存登記建物之所有人為原告或訴外人凱蒂公司？
    原告提起本件訴訟有無理由？
五、本院之判斷：
(一)、按不動產物權，依法律行為而取得、設定、喪失及變更者，
    非經登記，不生效力。固為民法第758 條第1 項所明定，惟
    自己建築之房屋，與依法律行為而取得者有別，縱使不經登
    記，亦不在民法第758 條所謂非經登記不生效力之列。有最
    高法院41年臺上字第1039號判例意旨可資參照。蓋自己出資
    建築之建築物，其取得所有權係原始取得性質，與依法律行
    為而取得者有別，故於建築完成時，即為其所有權取得之時
    。而系爭未辦保存登記建物為訴外人凱蒂公司所出資興建，
    為兩造所不爭執，故依據上開說明，應由訴外人凱蒂公司原
    始取得系爭建物之所有權。
(二)、查系爭未辦保存登記建物雖尚未興建完成，惟由原告所提出
    之上開建物之照片（本院卷第47頁至第52頁）可見該等建物
    之各面牆壁均已興建完成，且大部分屋頂已完工，已足以遮
    避風雨，可達經濟上使用之目的，而屬不動產，應無疑義。
    按不動產物權，依法律行為而取得、設定、喪失及變更者，
    非經登記，不生效力。民法第758 條第1 項定有明文。再就
    未辦理保存登記之建築物為讓與時，雖因未辦理保存登記致
    不能辦理所有權移轉登記，該建築物之所有權不能發生讓與
    之效力，但受讓人與讓與人間非不得約定將該建築物之事實
    上處分權讓與於受讓人（最高法院74年度臺上字1317號判決
    參照）。又按第三人異議之訴，必就執行標的物有足以排除
    強制執行之權利者，始得謂其強制執行之異議權存在，此觀
    強制執行法第15條之規定自明。所謂就執行標的物有足以排
    除強制執行之權利者，係指對於執行標的物有所有權、典權
    、留置權、質權存在情形之一者而言，占有依民法第940 條
    之規定，不過對於物有事實上管領之力，自不包含在內（最
    高法院44年度臺上字第721 號判例參照）。是系爭建物為未
    辦保存登記之建物，縱然原告依系爭合建契約第13條約定已
    受讓系爭未辦保存登記建物之事實上處分權，然原告無法就
    系爭未辦保存登記建物為移轉登記，依上開民法第758 條第
    1 項所定，原告尚未能取得系爭未辦保存登記建物之所有權
    甚明。縱原告業已取得系爭建物之事實上處分權，依上開說
    明，亦無權排除強制執行程序。從而，原告本於系爭未辦保
    存登記建物所有權人之地位，主張其有足以排除強制執行程
    序之權利，而提起本件第三人異議之訴，即無理由，應予駁
    回。
(三)、退步言之，縱認為本件系爭未辦保存登記建物尚未興建完成
    ，不足以遮避風雨，不能達經濟上使用之目的，既不能認為
    房屋，亦不能稱為房屋以外之定著物。且又係在土地之外，
    另創獨立之定著物，在未完成興建以前亦非土地之重要成分
    ，故為動產。則：按動產物權之讓與，非將動產交付，不生
    效力。民法第761 條第1 項前段定有明文。查本件原告雖主
    張訴外人凱蒂公司未能於100 年1 月1 日內興建完成系爭合
    建契約第3 條約定應興建完成之建物，故依據系爭合建契約
    第13條「乙方如未能興建完成第三條之約定事項，中途因乙
    方責任事故造成違約，其所承攬興建之地上物，無條件放棄
    法定抵押權，其所興建地上物歸甲方所有，不得異議。」之
    約定，系爭未辦保存登記建物應歸原告所有云云。惟系爭合
    建契約第13條之約定，不能排除民法第761 條第1 項前段之
    適用；再者，訴外人凱蒂公司依約將系爭未辦保存登記建物
    交付與原告前，原告尚未取得系爭未辦保存登記建物之所有
    權。原告雖已於100 年2 月9 日寄發存證信函通知訴外人凱
    蒂公司於函到後10日將系爭未辦保存登記建物點交與原告，
    有存證信函影本1 紙在卷可稽。惟仍未見訴外人凱蒂公司有
    將系爭未辦保存登記建物實際交付與原告。且據被告提出原
    告與訴外人凱蒂公司簽訂之協定書（本院卷第35頁至第36頁
    ），原告與訴外人凱蒂公司約定：「茲有地主王世仰（甲方
    ）與凱蒂企業有限公司法代賴桂雄（乙方）就甲方所有坐落
    於雲林縣東勢鄉○○段586 、587 、587 之16至58 7之38地
    號上合建興建地上建物20棟，並已簽訂合建合約在案。今因
    乙方資金不足，就上述興建案欲分段施工興建補充約定如下
    ：(一)乙方先行興建完成編號A1-A10之10棟建物完工，並取得
    使用執照。…(六)興建案雙方同意以分段興建，惟所有20棟建
    物均須於民國100 年10月底全部完工，…(七)若乙方違反本協
    定，則本協定書失效，回歸前甲乙雙方之第一次合建契約書
    行為，恐口無憑，特立本約定書，乙方並放棄先訴抗辯權。
    」等事項，顯見上開原告與訴外人凱蒂公司已以上開協定書
    之約定取代系爭合建契約之約定，原告並未自訴外人凱蒂公
    司處受系爭未辦保存登記建物之交付，而仍將系爭未辦保存
    登記建物交由訴外人凱蒂公司繼續興建，則原告並未因受交
    付而取得系爭未辦保存登記建物之所有權，已無疑義。
六、綜上，本件系爭未辦保存登記建物已屬不動產，原告並未依
    「登記」取得該等建物之所有權，則其主張其對系爭未辦保
    存登記建物有所有權，有足以排除強制執行之權利，即屬無
    據。又縱然認為系爭未辦保存登記建物尚屬動產，則原告亦
    未能舉證其已依「交付」取得該等建物之所有權，則其主張
    其對系爭未辦保存登記建物有所有權，有足以排除強制執行
    之權利，亦屬無據。故原告之訴為無理由，應予駁回。
七、本件事證已臻明確，兩造其餘攻擊、防禦方法，均與判決結
    果不生影響，爰不一一論述，併此敘明。
八、訴訟費用負擔之依據：民事訴訟法第78條。
中    華    民    國  100     年    5     月    25    日
                  民事第二庭    法  官  楊昱辰
以上正本係照原本作成
如對本判決上訴，須於判決送達後廿日內向本院提出上訴狀。如
委任律師提起上訴者，應一併繳納上訴審裁判費。
中    華    民    國   100    年    5     月    25    日
                                書記官  李松坤